臺灣高等法院民事判決                  100年度上字第493號
上  訴  人    陳慧貞  
訴訟代理人    王淑琍律師
被 上訴 人    戊○○
兼法定代理人  丙○○
上列當事人間請求不動產所有權移轉登記等事件，上訴人對於中
華民國100年2月17日臺灣臺北地方法院99年度訴字第2277號第一
審判決提起上訴，本院於100年6月21日言詞辯論終結，判決如下
：
    主      文
原判決廢棄。
被上訴人戊○○應將改制前臺北縣新店市○○段000 地號土地，
權利範圍10000分之262，及其上建物即同段986 建號、門牌號碼
改制前臺北縣新店市○○街000號5樓之房屋所有權全部移轉登記
與上訴人。
被上訴人戊○○及丙○○間就2004 年國瑞廠牌車牌號碼0000-00
小客車一輛之移轉登記行為應予撤銷。
被上訴人戊○○應將2004 年國瑞廠牌車牌號碼0000-00小客車一
輛移轉登記予上訴人，被上訴人丙○○並應將該小客車交付予上
訴人。
第一、二審訴訟費用由被上訴人戊○○負擔百分之九十九，餘由
被上訴人丙○○負擔。
    事實及理由
一、上訴人起訴主張：伊為被繼承人錢文生前配偶，訴外人錢
    月潔為兩人之婚生子女，被上訴人戊○○為錢文於民國（
    下同）94 年1月27日認領之非婚生子女，被上訴人丙○○則
    為戊○○之生母，因錢文於97年12月23日自縊身亡，伊與
    錢月潔、戊○○等三人依法得繼承其財產，兩造為分配財產
    ，協議由伊支付新臺幣（下同）35萬3,400 元後，取得坐落
    臺北縣新店市○○段000 地號土地，權利範圍10000分之262
    ，及其上建物即同段986 建號、門牌號碼臺北縣新店市○○
    街000號5樓之房屋（下稱系爭房地），暨2004年國瑞廠牌車
    牌號碼0000-00 小客車一部（下稱系爭小客車），戊○○取
    得錢文生前出售其所有位在新北市中和區元氣大鎮房屋餘
    款59萬5,992 元、價值約值15萬元三菱貨車一輛、錢文公
    司價值5 萬元電腦三部、勞保死亡給付約40餘萬元等（下稱
    系爭動產），並由伊與錢月潔先向法院辦理拋棄繼承，戊○
    ○於繼承登記取得系爭房地與系爭小客車所有權後，再由丙
    ○○協助戊○○辦理所有權移轉登記予伊，為此伊與丙○○
    於98 年3月31日簽定協議書（下稱系爭協議書）；詎料丙○
    ○代戊○○取得上開系爭動產及收取伊交付之35萬3,400 元
    後，雖於98 年4月24日同赴新店地政事務所辦理系爭房地以
    買賣為原因之所有權移轉登記，惟丙○○竟於同日下午逕自
    返回新店地政事務所取回法定代理人印鑑證明，新店地政事
    務所於98 年4月28日發出補正通知書，丙○○就買賣登記事
    項，卻以自身違反未成年子女之權益而處分其財產為由，於
    同年月29日向新店地政事務所提出異議，新店地政事務所遂
    於同年月30日發出駁回通知書，致伊無法取得系爭房地所有
    權，且被上訴人等就系爭小客車亦不願依約履行過戶及交付
    手續。系爭房地因錢文於內自縊身亡，經鑑定後價值雖有
    400萬餘元，然係凶宅，價值減損以3成計算，並有因漏水壁
    癌而待支出修繕費84萬9,100 元，扣除尚有房貸102萬2,491
    元，該價值僅約92萬8,409元，系爭小客車經詢價得知約值4
    0萬元，伊共計取得僅有132萬8,409元（計算式：4,000,000
    ×0.3－849,100－1,022,491＝928,409，928,409＋400,000
    ＝1,328,409 ），反觀丙○○為戊○○取得系爭動產等價值
    已達154萬9,392元（計算式：595,992＋150,000＋50,000＋
    400,000＋353,400 ＝1,549,392），丙○○處分系爭房地符
    合未成年子女之利益，而丙○○逕代戊○○移轉系爭小客車
    所有權於其名下，其無償行為將害及伊之債權，爰依系爭協
    議書、民法第244條第1項之規定，求為命(一)被上訴人戊○○
    應將系爭房地所有權移轉登記與上訴人。(二)被上訴人戊○○
    及丙○○間就系爭小客車之移轉過戶登記行為應予撤銷。(三)
    被上訴人戊○○應將系爭小客車移轉過戶登記予上訴人，被
    上訴人丙○○並應將該小客車交付予上訴人之判決。
二、被上訴人等則以：錢文之遺囑非真正，且上訴人及錢月潔
    辦理拋棄繼承非受被上訴人丙○○所唆使，戊○○因繼承法
    律關係取得系爭房地及小客車，被上訴人丙○○係受上訴人
    脅迫而簽立系爭協議書，且系爭協議書所載之處分行為係被
    上訴人丙○○違反未成年子女之利益，應屬無效，被上訴人
    戊○○自得拒絕履行；又系爭小客車置於被上訴人丙○○名
    下係為減低保險費，非意圖詐害上訴人之債權等語，資為抗
    辯。
三、原審為上訴人敗訴判決，上訴人不服，提起上訴，並上訴聲
    明：(一)原判決廢棄。(二)被上訴人戊○○應將系爭房地所有權
    移轉登記與上訴人。(三)被上訴人戊○○及丙○○間就系爭小
    客車之移轉登記行為應予撤銷。(四)被上訴人戊○○應將系爭
    小客車移轉登記予上訴人，被上訴人丙○○並應將該小客車
    交付予上訴人。被上訴人等則於本院答辯聲明：上訴駁回。
四、兩造不爭執之事項：
(一)、上訴人為錢文生前配偶，錢月潔為兩人婚生子女，被上訴
    人戊○○為錢文於94 年1月27日認領之非婚生子女，被上
    訴人丙○○則為戊○○之生母，有戶籍謄本附卷可稽（見原
    審卷第9-10、101頁）。
(二)、錢文於97年12月23日因異物繞頸引起呼吸性休克導致死亡
    ，有臺灣臺北地方法院檢察署相驗屍體證明書影本附卷可稽
    （見原審卷第15頁）。
(三)、上訴人與錢月潔於98 年2月17日向原法院具狀聲請拋棄繼承
    ，經該院准予備查在案，有原法院98 年2月27日北院隆家諧
    98年度繼字第242號函附卷可稽（見原審卷第21頁）。
(四)、系爭房地現登記為戊○○所有，有建物及土地登記第二類謄
    本附卷可稽（見原審卷第23-24 頁）。又系爭小客車登記所
    有權人為丙○○，有車號查詢汽車車籍附卷可稽（見原審卷
    第106頁）。
(五)、上訴人與被上訴人丙○○於98 年3月31日簽定系爭協議書，
    內容如下：「立協議書人陳慧真、丙○○二人，茲因下列不
    動產事宜經雙方一致同意訂立下列條款以資共同遵守。一、
    不動產標的：臺北縣新店市○○街000號五樓。 二、茲就前
    述標的，雙方均同意於(法定繼承人戊○○)辦理繼承登記完
    竣後，隨即以買賣方式將產權移轉登記於陳慧真名下。三、
    因戊○○(四歲)係無行為能力人，故需其法定代理人（丙○
    ○）將產權移轉登記必要証件全部備齊，並蓋妥印鑑章交付
    承辦代書，以憑辦理產權移轉登記。四、無論辦理繼承登記
    或買賣移轉登記，日後如須雙方補換證件或蓋章等情事時，
    雙方均應無條件配合，不得藉詞推諉。五、雙方同意於戊○
    ○、乙○○買賣案免稅時，由乙○○付新臺幣35萬3,400 元
    給丙○○後，立即送地政事務所辦理過戶手續……。4/25雙
    方協議車號0000-00 （國瑞）於繼承後再過戶移轉給乙○○
    ，並於98年5月5日前將車交給乙○○。」有系爭協議書影本
    附卷可稽（見原審卷第25頁）。
(六)、上訴人與被上訴人丙○○於98 年4月24日同赴新店地政事務
    所，就系爭房地申請土地買賣登記，乙○○並繳納契稅1萬7
    ,316元，惟因欠缺戊○○法定代理人之印鑑證明，新店地政
    事務所遂於98年4月29日發出補正通知，嗣丙○○於98年4月
    29日以違反未成年子女利益為由提出異議，經新店地政事務
    所於98 年4月30日以權利關係人間對登記之法律關係已有爭
    執為由，駁回該次登記之聲請，有98年度契稅繳款書、新店
    地政事務所土地登記案件補正通知書暨駁回通知書、異議申
    請書等文件附卷可稽（見原審卷第26-29頁）
(七)、丙○○於98 年4月24日收受乙○○歸還其代為清償國泰世華
    銀行中和分行之房屋貸款35萬3,400 元，有收據影本附卷可
    稽（見原審卷第30頁）。
五、本件重要爭點及本院判斷之論據：
    上訴人主張錢文之遺囑為真正，且依據系爭協議書之約定
    ，伊已給付丙○○35萬3,400 元，被上訴人應依系爭協議書
    之內容履行等語，被上訴人則以前開情詞置辯，是本院應審
    酌之重要爭點厥為：被上訴人丙○○代理未成年之子女戊○
    ○與上訴人簽訂系爭協議書為系爭房地及系爭小客車移轉所
    有權之行為，是否確為其之利益而為，有無民法第1088條第
    2項之情形？茲論述於后：
(一)、查錢文於97 年12月23日在改制前臺北縣新店市○○街000
    號五樓住處自縊身亡前所立原審卷第18至20頁之遺囑經本院
    提示供被上訴人丙○○辨認，被上訴人丙○○對該遺囑之內
    容，除第19 頁左側所增4行文字否認為錢文所立遺囑外，
    餘均不爭執(見本院卷第64頁反面)，是錢文所立原審卷第
    18至20 頁之遺囑除第19頁左側所增4行文字外確屬真正，要
    無疑義，被上訴人丙○○否認遺囑之真正，自非可採。
(二)、按未成年子女，因繼承、贈與或其他無償取得之財產，為其
    特有財產；次按父母對於未成年子女之特有財產，有使用、
    收益之權。但非為子女之利益，不得處分之，民法第1087條
    、第1088條第2 項固定有明文。惟其所有權之移轉係因繼承
    之遺產分割時，即不在此限。經查上訴人主張伊為錢文生
    前配偶，雙方育有一女錢月潔，被上訴人戊○○為錢文於
    94 年1月27日認領之非婚生子女，錢文於97年12月23死亡
    ，是錢文之法定繼承人即為上訴人、錢月潔及被上訴人戊
    ○○3 人，依法得繼承錢文之遺產，嗣兩造為分配遺產，
    協議由上訴人支付被上訴人丙○○35萬3,400 元後，取得系
    爭房地及系爭小客車，被上訴人戊○○則取得錢文生前出
    售其所有位在新北市中和區元氣大鎮房屋餘款59萬5,992 元
    、價值約值15 萬元三菱貨車一輛、錢文公司價值5萬元電
    腦三部、勞保死亡給付約40餘萬元等系爭動產，並由上訴人
    與錢月潔先向法院辦理拋棄繼承，戊○○於繼承登記取得系
    爭房地與系爭小客車所有權後，再由被上訴人丙○○協助被
    上訴人戊○○辦理所有權移轉登記予上訴人，為此上訴人與
    被上訴人丙○○於98 年3月31日簽定系爭協議書等語，並提
    出拋棄繼承證明、協議書、建物及土地登記第二類謄本、戶
    籍登記簿謄本等文件為證。而被上訴人對於已領取出售中和
    市元氣大鎮所得59萬餘元及勞保死亡給付41萬元之事實均不
    爭執（見原審卷第126頁），且上訴人於98年2月17日偕同其
    女錢月潔拋棄繼承，由被上訴人戊○○以繼承為原因，於98
    年4月17 日辦妥系爭房地及系爭小客車所有權之繼承登記，
    亦有原法院98年2月27日北院隆家諧98年度繼字第242號函及
    土地、建物登記謄本可稽（見原審卷第21、23、24頁）。此
    外，證人即錢文之妹丁○○於原審證稱：「（問：在民國
    97年12月23日錢文獻過世之後，98年元月間農曆過年前，你
    是否曾經跟原告(即上訴人)乙○○、被告(即被上訴人)丙○
    ○在新店簡易庭討論過一些事情？）有。當時是談論他（指
    錢文）的房子元氣大鎮60萬元尾款的問題，是要簽給被告
    丙○○，被告丙○○說他要放棄勞保的錢及安民街的房子要
    給我大嫂所有。被告丙○○因為房子是兇宅所以要放棄，他
    希望得到的是元氣的房子及車子，我們當時考慮中，被告丙
    ○○就把車子搶走。」等語（見原審卷第193 頁反面）。另
    證人即簽訂系爭協議書之見證人甲○○於原審亦證稱：「（
    問：原告有辦理拋棄繼承，就你所知原告當時為何辦理拋棄
    繼承？）是因為她認為與被告有協議，房子被告願意給原告
    ，原告也相信被告，才會辦理拋棄繼承。」等語（見原審卷
    第135頁），再佐以系爭協議書第2條約定：「茲就前述標的
    ，雙方均同意於『法定繼承人戊○○』辦理繼承登記完竣後
    ，隨即以買賣方式將產權移轉登記於乙○○名下。」、 第5
    條約定：「雙方同意於戊○○、乙○○買賣案免稅時，由乙
    ○○付新台幣丙○○35萬3,400 元後，立即送地政事務所辦
    理過戶手續。」等語（見原審卷第25頁）。堪信兩造係刻意
    安排上訴人與錢月潔先行拋棄繼承，由被上訴人戊○○個人
    以法定繼承人之名義繼承錢文遺產，再以買賣為登記原因
    ，將系爭房地及系爭小客車移轉登記予上訴人，姑不論此一
    安排之原因為何，在被上訴人戊○○於98 年4月17日辦妥系
    爭房地及系爭小客車所有權之繼承登記前，上訴人與被上訴
    人丙○○確已協商遺產如何分配，並於上訴人及其女錢月潔
    拋棄繼承後，由上訴人與被上訴人丙○○簽訂系爭協議書，
    故系爭協議書之約定，實際上乃繼承人間有關錢文遺產之
    分割協議，並非被上訴人丙○○以被上訴人戊○○之法定代
    理人身分為未成年子女戊○○所為特有財產處分，故此協議
    內容即不得以是否有利於被上訴人戊○○為判斷標準。況被
    繼承人錢文之遺產除系爭房地及系爭小客車外，僅有生前
    出售其所有位在新北市中和區元氣大鎮房屋餘款59萬5,992
    元、價值約值15萬元三菱貨車一輛、錢文公司價值5 萬元
    電腦三部、勞保死亡給付約40餘萬等系爭動產，而系爭房屋
    為兇宅，縱依原審卷附之不動產鑑定報告有400 萬元之價值
    ，且系爭小客車亦值15 萬元，遺產總值亦約535萬餘元，以
    上訴人與錢月潔及被上訴人戊○○共同繼承，按每人應繼分
    各3分之1 計算，每一繼承人可繼承之遺產約178萬元，而被
    上訴人丙○○為被上訴人戊○○取得之遺產及由上訴人依系
    爭協議書給付之35萬3,400元，合計約154萬9,392元（595,9
    92＋150,000＋50,000＋400,000＋353,400 ），與上開每一
    繼承人可得之遺產約178 萬元相較，落差並非太大，委實難
    謂被上訴人丙○○為被上訴人戊○○與上訴人及錢月潔達成
    遺產之分割協議有何不利益於被上訴人戊○○？是被上訴人
    丙○○以該協議不利益於被上訴人戊○○置辯，即非有理。
    是系爭協議書縱於上訴人及其女錢月潔辦妥拋棄繼承之後始
    簽訂之，亦不影響其效力。
(三)、又被上訴人丙○○雖辯稱伊係被脅迫而簽訂系爭協議書，惟
    證人甲○○於本院證稱：「（問：上訴人和被上訴人丙○○
    曾經在98 年3月31日簽立一份協議書，當時你是否在場？）
    有在場。（問：簽立協議書時，有無感覺被上訴人丙○○是
    被上訴人乙○○所脅迫？）絕對沒有。」等語(見本院卷第3
    5頁)，且另一證人即草擬系爭協議書之證人廖季誼於原審亦
    證稱：「（被告兼訴訟代理人即被上訴人丙○○問：4 月25
    日那天原告(即上訴人)是否很不願意給付354,000元（應係3
    53,400元之誤）給我，所以我當時被脅迫簽立車子給原告？
    ）我不知道何種情況叫脅迫，被告當時是有一點勉強，當時
    並沒有人恐嚇或者是說不簽協議書會有何種後果，沒有人講
    重話給她聽。」等語(見原審卷第136頁)，顯見被上訴人丙
    ○○辯稱伊係被脅迫而簽訂系爭協議書云云，並非實在。被
    上訴人丙○○雖另辯稱上訴人係因被繼承人錢文遺留龐大
    債務，始與其女錢月潔拋棄繼承等語。惟上訴人已否認其事
    ，且被繼承人錢文之遺書亦未談及積欠他人龐大債務情事
    ，反敘及其所經營「公司之應付帳款都付了，...泓訊的帳
    款應該都付了，...但我還是無法站起來，...雖然在別人看
    來什麼事都可解決，我卻沒有任何解決的方法，除了一了百
    了，真是糟透了...」等語(見原審卷第18、19頁)，另證人
    即國泰世華銀行企業金融副理章明輝於原審亦證稱被繼承人
    錢文死亡時，其遺留之系爭房地之價值大於負債等語（見
    原審卷第145頁），是就上開資料觀之，尚難確信被繼承人
    錢文死亡時遺留龐大債務。被上訴人丙○○於本院所提李
    順益函、台灣中小企業銀行錦和分行函、永豐銀行存證信函
    、華南銀行積穗分行函、經濟部函、財政部台灣省北區國稅
    局新店稽徵所函、泓訊公司在國泰世華銀行帳戶明細、郵局
    跨行匯款申請書、國泰世華銀行存款存根、利基科技有限公
    司97年度營利事業所得稅決算稅額繳款書、錢文夫婦財產
    明細、錢文96年度綜合所得稅核定通知書及不動產買賣契
    約書等相關文件影本(見本院卷第43至62頁)，充其量僅足證
    明被繼承人錢文有與他人共同投資事業，而該等公司經營
    不善，但並不足以顯示該等公司之虧損均屬錢文遺留之債
    務；且被上訴人於本院陳稱：「（問：被上訴人丙○○認為
    上訴人跟錢月潔拋棄繼承，而由被上訴人戊○○單獨繼承，
    這樣的處理方式對被上訴人戊○○是好的嗎？）是好的，利
    基公司跟高波公司負責人不計較那些負債，他們不會來討債
    ，這部分的負債是可以不用還的。剩下錢文獻經營的泓訊公
    司，我付了15萬元的營業所得稅，其他就是欠廠商貨款，因
    為泓訊公司倒了，那些廠商就沒有來追貨款。且錢文獻有寫
    第一封遺書請那些廠商不要來追貨款，那些廠商念舊就不要
    來追貨款。」等語(見本院卷第36頁反面)，益見錢文死亡
    後，縱有被上訴人丙○○所稱遺留龐大債務情事，亦無清償
    之問題，上訴人身為錢文之配偶，豈有不予調查而逕自拋
    棄繼承之理？況錢文縱有遺留龐大債務，上訴人與其女錢
    月潔亦非不可以限定繼承之方式為之，若非已與被上訴人丙
    ○○就錢文之遺產如何分配有所協商，何需拋棄繼承？此
    觀證人即為錢文生前銷售元氣大鎮房屋之信義房屋仲介林
    加茂於原審就元氣大鎮房屋之餘款如何處理乙節證稱：「（
    問：錢文在民國97年委託你出售元氣大鎮，尾款59萬元部
    分，當初你是如何處理？過程如何？）交屋的過程因為錢文
    往生，所以我們才發現房子是另外有詹小姐（即被上訴人
    丙○○）的問題存在，無法將尾款直接撥入詹小姐或是原告
    （即上訴人）的名下，後來我們有協調，但都沒有共識，最
    後有一份協議書，是將全部的錢撥入詹小姐的戶頭中。」等
    語(見原審卷第160頁反面)，益足佐證上訴人與被上訴人丙
    ○○確係於錢文死亡後就錢文之遺產有所協商，否則上
    訴人與其女錢月潔若因錢文遺留龐大債務而拋棄繼承，則
    錢文之繼承人僅剩被上訴人丙○○之子女即被上訴人戊○
    ○一人而已，該元氣大鎮之售屋尾款依法即應交付被上訴人
    戊○○收執，上訴人有何立場阻撓仲介公司撥款？是以上訴
    人主張系爭協議書係因其與被上訴人丙○○在錢文死亡後
    ，曾就錢文之遺產如何分配有所協商，並於辦妥拋棄繼承
    後與被上訴人丙○○簽訂系爭協議書，即非無稽。從而被上
    訴人丙○○辯稱上訴人係因錢文獻遺留龐大債務始與其女錢
    月潔拋棄繼承云云，自非可採。
(四)、次查，被上訴人戊○○以繼承為原因取得系爭房地及系爭小
    客車時，雖係其特有財產，惟因被上訴人丙○○與上訴人達
    成系爭協議書之約定乃遺產之分割方法，已如前述，並非無
    故以不利益於未成年子女之方式處分被上訴人戊○○之特有
    財產，故被上訴人等對於依遺產分割所達成之系爭協議自有
    履行之義務。被上訴人戊○○既於98 年4月17日完成繼承登
    記，且被上訴人丙○○對於收受上訴人依系爭協議書交付之
    現金35萬3,400 元乙節亦不爭執，則被上訴人等自應配合系
    爭協議書之約定辦理系爭房地之所有權移轉登記及系爭小客
    車之過戶暨交付事宜。是以上訴人請求被上訴人戊○○應將
    系爭房地所有權移轉登記予上訴人，即屬有據。又被上訴人
    丙○○及戊○○間就系爭小客車所為移轉登記行為，既係有
    害於上訴人依系爭協議所得行使之權利，則上訴人請求撤銷
    其等間有關系爭小客車之移轉登記行為，並請求被上訴人戊
    ○○並應將系爭小客車移轉登記予上訴人，且由被上訴人丙
    ○○將該小客車交付予上訴人，自屬有據。
六、據上論結，上訴人主張依系爭協議書之約定，請求被上訴人
    戊○○移轉登記系爭房地所有權予上訴人，並請求撤銷被上
    訴人戊○○、丙○○間就系爭小客車所為移轉登記行為，被
    上訴人戊○○應將系爭小客車移轉登記予上訴人，且由被上
    訴人丙○○將該小客車交付予上訴人，洵屬正當，應予准許
    。原審為上訴人敗訴判決，尚有未洽。上訴意旨指摘原判決
    不當，求予廢棄改判，為有理由，應由本院廢棄原判決改判
    如主文第二、三、四項所示。又本件事證已臻明確，兩造其
    餘之攻擊或防禦方法及未經援用之證據，經斟酌後認均不足
    影響判決之結果，自無逐一論駁之必要，併此敘明。
七、據上論結，本件上訴為有理由，依民事訴訟法第450條、第
    78條、第85條第1項但書，判決如主文。
中    華    民    國   100    年    7     月    5     日
                    民事第三庭    
                        審判長法  官  林敬修
                              法  官  張靜女
                              法  官  黃豐澤
正本係照原本作成。
如不服本判決，應於收受送達後20日內向本院提出上訴書狀，其
未表明上訴理由者，應於提出上訴後20日內向本院補提理由書狀
（均須按他造當事人之人數附繕本）上訴時應提出委任律師或具
有律師資格之人之委任狀；委任有律師資格者，另應附具律師資
格證書及釋明委任人與受任人有民事訴訟法第466條之1第1項但
書或第2項（詳附註）所定關係之釋明文書影本。如委任律師提
起上訴者，應一併繳納上訴審裁判費。
中    華    民    國   100    年    7     月    5     日
                              書記官  江采廷
附註：
民事訴訟法第466條之1（第1項、第2項）：
對於第二審判決上訴，上訴人應委任律師為訴訟代理人。但上訴
人或其他法定代理人具有律師資格者，不在此限。
上訴人之配偶、三親等內之血親、二親等內之姻親，或上訴人為
法人、中央或地方機關時，其所屬專任人員具有律師資格並經法
院認為適當者，亦得為第三審訴訟代理人。